ACORDAO-COMPLETO-2496560

ACÓRDÃO 1929/2021 ATA 30/2021 - PLENÁRIO

VISTOS, relatados e discutidos estes autos de representação a respeito de possíveis irregularidades relacionadas ao processo seletivo divulgado por meio do Edital 1/2021, da Agência de Promoção de Exportações Investimentos - Apex-Brasil, publicado no DOU de 19/2/2021,
ACORDAM os Ministros do Tribunal de Contas da União, reunidos em Sessão Plenária, diante das razões expostas pelo Relator, em:
9.1. conhecer da presente representação, satisfeitos os requisitos de admissibilidade previstos nos arts. 235 e 237, inciso VI, do Regimento Interno deste Tribunal, para, no mérito, considerá-la improcedente;
9.2. dar ciência desta deliberação aos interessados.

Representação a respeito de possíveis irregularidades relacionadas a processo seletivo de pessoal e cadastro de reserva nas áreas jurídica, contábil, tecnologia de informação e comunicação.

Agência Brasileira de Promoção de Exportações e Investimentos.

3. Interessados/Responsáveis: não há.

13.1. Ministros presentes: Ana Arraes (Presidente), Walton Alencar Rodrigues, Benjamin Zymler (Relator), Aroldo Cedraz, Raimundo Carreiro, Bruno Dantas, Vital do Rêgo e Jorge Oliveira.
13.2. Ministro-Substituto convocado: Marcos Bemquerer Costa.
13.3. Ministros-Substitutos presentes: Augusto Sherman Cavalcanti, André Luís de Carvalho e Weder de Oliveira.

BENJAMIN ZYMLER

Adoto como relatório a instrução elaborada no âmbito da Secretaria de Controle Externo do Desenvolvimento Econômico (peça 13) , cuja proposta de encaminhamento contou com a anuência da titular da unidade técnica (peça 15) : 
	"Cuidam os autos de representação a respeito de possíveis irregularidades ocorridas na Agência de Promoção de Exportações Investimentos (Apex-Brasil) , relacionadas a processo seletivo divulgado por meio do edital 1/2021 - Apex-Brasil, publicado no DOU de 19/2/2021.
2.	Em 19/2/2021, a Apex-Brasil publicou o Edital 1/2021 referente a processo seletivo de pessoal e cadastro de reserva nas áreas jurídica, contábil, tecnologia de informação e comunicação (https://cdn.cebraspe.org.br/concursos/APEX_BRASIL_21_ANALISTA/arquivos/ED_1_2021_APEX_PS_1_ABERTURA.PDF) .
3.	O item 1.2 do edital (peça 10 p.1) estabeleceu que a seleção compreenderia as duas etapas, sendo a primeira etapa formada de: provas objetivas, de caráter eliminatório e classificatório; prova discursiva, de caráter eliminatório e classificatório; e avaliação de títulos e de experiência profissional, de caráter unicamente classificatório; e a segunda, compreendendo avaliação oral por competências, de caráter eliminatório e classificatório.
4.	Entre os requisitos básicos para a contratação, o item 3.1.g (peça 10 p.2) estabeleceu a necessidade de possuir formação acadêmica, experiência e registro profissional, para os três cargos objeto do processo seletivo conforme item 2 do edital.
5.	Era inicialmente previsto pelo item 4 do edital (peça 10 p.3) apenas constituição de cadastro de reserva para os três cargos. Posteriormente por meio do edital 3/2021 - Apex-Brasil - Analista I (peça 10 p.11) , foi acrescentada uma vaga efetiva para cada cargo.
6.	Os itens 7.1 e 7.2 (peça 10 p.11) estabeleceram que as provas objetivas, do tipo múltipla escolha e de caráter eliminatório e classificatório, valeriam 80,00 pontos e abrangeriam os objetos de avaliação constantes do item 14 do edital.
7.	O item 8.1 (peça 10 p.13) dispôs que a prova discursiva consistiria na elaboração de resposta a uma questão em Língua Portuguesa e a uma questão em Língua Inglesa, ambas acerca dos conhecimentos específicos pertinentes a cada área de concentração, constantes dos objetos de avaliação. Cada questão valeria 10,00 pontos, sendo avaliadas e pontuadas segundo os critérios estabelecidos no subitem 8.7 do edital.
8.	Conforme o item 8.7.1 (peça 10 p.14) , para cada cargo, os 50 primeiros colocados aprovados nas provas objetivas, respeitados os empates na última colocação, teriam corrigidas as provas discursivas.
9.	Já o item 9.1, previu que seriam convocados para a avaliação de títulos e de experiência profissional os 30 primeiros candidatos aprovados, para cada cargo, nas provas objetivas e na prova discursiva, respeitando os empates na última colocação, considerando-se a soma das notas nas provas objetivas e na prova discursiva. A avaliação de títulos e de experiência profissional, segundo o item 9.2 (peça 10 p.15) valeria 10,00 pontos, ainda que a soma dos valores dos títulos apresentados seja superior a esse valor.
10.	O item 9.3 (peça 10 p.15) dispôs que somente seriam aceitos os títulos abaixo relacionados, expedidos até a data do envio, observados os limites de pontos do quadro a seguir:
	QUADRO DE ATRIBUIÇÃO DE PONTOS PARA A AVALIAÇÃO DE TÍTULOS E DE EXPERIÊNCIA PROFISSIONAL

	ALÍNEA
	TÍTULO
	VALOR DE CADA TÍTULO
	VALOR MÁXIMO DOS TÍTULOS

	A
	Diploma de curso de pós-graduação em nível de doutorado ou mestrado na área da formação acadêmica ou relacionado à área de concentração a que concorre, expedido por instituição reconhecida pelo MEC.
	2,5
	2,5

	B
	Certificado de curso de pós-graduação em nível de especialização na área da formação acadêmica ou relacionado à área de concentração a que concorre, com carga horária mínima de 360 (trezentos e sessenta) horas/aula, expedido por instituição reconhecida pelo MEC.
	1,25
	2,5

	C
	Exercício de atividade profissional de nível superior na área de formação acadêmica ou relacionado à área de concentração a que concorre, acompanhado necessariamente do diploma de graduação exigido como requisito para a área de concentração a que concorre.
	0,50 p/ano completo, sem sobreposição de tempo
	5,00

	TOTAL MÁXIMO DE PONTOS
	10,00

11.	Os itens 10.1 e 10.2 (peça 10 p.18) dispuseram que a nota final na primeira etapa do processo seletivo seria o somatório da nota final nas provas objetivas, da nota final na prova discursiva e da nota final na avaliação de títulos e de experiência profissional. Após o cálculo da nota final na primeira etapa no processo seletivo público, os candidatos seriam listados em ordem de classificação por cargo/área de concentração, de acordo com os valores decrescentes das notas finais na primeira etapa do processo seletivo.
12.	A seção 11 do edital tratou da avaliação oral por competências (peça 10 p.19) . O item 11.1 previu que, para cada cargo, seriam convocados para a realização da avaliação oral por competências os candidatos classificados até a vigésima posição, respeitados os empates na última colocação. Os candidatos não convocados para a avaliação oral por competências estariam eliminados e não teriam classificação alguma no processo seletivo público.
13.	Segundo o item 11.2, a etapa de avaliação oral por competências valeria 20,00 pontos e terá o objetivo de avaliar competências relacionadas ao exercício profissional, e versará sobre o conhecimento necessário para o desempenho da função, de acordo com as exigências para cada área de concentração. Nos termo do item 11.4 e 11.5, a etapa de avaliação oral por competências seria feita de forma individual e consistirá em dividida em 4 questões orais, com duração máxima de 5 minutos cada, tratando sobre temas relacionados aos conhecimentos específicos constantes dos objetos de avaliação e avaliação de conhecimentos, habilidades e atitudes relacionadas à área de concentração. A pontuação máxima seria de 5,00 pontos por questão e os tópicos seriam definidos pela Banca Examinadora, com base no conteúdo específico por Área de Concentração (item 14 deste edital) .
14.	Conforme o item 11.7, seriam considerados aprovados na etapa de avaliação oral por competências os candidatos que obtivessem o mínimo de 50% (cinquenta por cento) em cada uma das questões propostas para a avaliação.
15.	Por fim, a seção 12, item 12.1 (peça 10 p.19) , estabeleceu que a nota final no processo seletivo público seria a nota final na avaliação oral por competências e, portanto, seriam desprezas as notas de todas as etapas anteriores. A única utilização, para fins de classificação, das notas das provas objetivas, da prova discursiva e da avaliação de títulos e de experiência profissional ficou para casos de eventuais desempates, conforme item 12.4.
16.	Diante do exposto, verifica-se que as provas objetivas, da prova discursiva e da avaliação de títulos e de experiência profissional adotaram como critério de classificação preliminar, ou seja, classificação geral antes da aplicação da etapa posterior, a aplicação da nota obtida na etapa corrente com a soma das etapas anteriores. Essa lógica foi quebrada no critério estabelecido para a etapa final de avaliação oral por competências, uma vez que a nota final dos candidatos desprezaria a pontuação obtida nas fases anteriores.
17.	Do ponto de vista de critério seletivo, não é razoável supor que com aplicação de quatro questões orais, com duração máxima de 5 minutos cada, conforme item 11.5, sejam suficientes para avaliar e classificar adequadamente os candidatos considerando a quantidade de conhecimentos técnicos exigida por meio do item 14.2 do edital (peça 10 p.24 a 32) . Somente a título de ilustração, a lista de temas de conhecimento ali colocada, para os três cargos, possui nove páginas. Por óbvio, não é possível enquadrar todo o conhecimento exigido nas quatro questões de cinco minutos, assim, apenas uma pequena parcela teria como ser avaliada oralmente. Portanto, é razoável considerar que a maior parte dos temas não foram objeto de abordagem oral. 
18.	Por outro lado, tem-se uma prova objetiva com oitenta questões, mais uma prova discursiva com duas questões de até vinte linhas para resposta, e a avaliação de títulos e experiência profissional que, adequadamente elaboradas, em conjunto com as questões orais, poderiam abranger parte significativa dos conhecimentos exigidos pelo edital.
19.	Assim, é razoável afirmar que, ao desprezar-se as notas anteriores para cômputo da nota final do processo seletivo, cria-se um critério avaliativo que não alcança de forma significativa o conhecimento demandado dos candidatos, desprezando grande parte da matéria que cujos resultados de já haviam sido avaliados. Com isso, é possível exemplificar hipótese de um candidato que domina a maior parte da matéria que foi exigida pelo edital, que eventualmente tenha sido cobrada nas provas objetiva e discursiva, mas não da prova oral, poderia não ser classificado. Nesse caso, além do óbvio prejuízo ao candidato hipotético, haveria prejuízo para a Apex-Brasil, uma vez que é razoável afirmar que o conhecimento exigido no item 14.2 é todo relevante para a agência, senão, qual razão de cobrá-lo no processo seletivo?
20. 	Considerando somente as disposições do edital 1/2021, de abertura do processo seletivo, em 4/6/2021, a SecexDesenvolvimento; com fundamento na Lei 8443/1992, artigo 1º, inciso II, e artigo 11; Portaria TCU 85/2014, artigo 2º, inciso VII, artigo 21, § 1º, e Portaria Segecex 14/2014, Anexo Único, item 1, subitens 1.2 e 1.3; emitiu, preliminarmente, o Ofício 0058/2021-TCU/SecexDesenvolvimento, de 4/6/2021 (peça 1) , solicitando informações à Apex-Brasil a respeito de:
Justificativa para a adoção de pontuação por títulos (demonstração objetiva entre o candidato apresentar o grau de título indicado (doutorado, mestrado, especialização e exercício de atividade profissional) e isso implicar melhor desempenho nos cargos objeto do processo seletivo;
Descrever por título e o porquê da pontuação máxima relativa a ele
Justificativa para que a nota final do processo seletivo seja a nota final na avaliação oral por competências (item 12.1) , não considerando os resultados dos candidatos nas provas objetiva, subjetiva e de títulos;
Ausência de indicação no edital dos procedimentos que serão adotados por ocasião da avaliação (por exemplo, gravação de áudio e vídeo das provas, questões aplicadas aos candidatos, possibilidade de presença de público na etapa, modelo de documento para registrar o ocorrido durante a aplicação da avaliação) ;
Ausência de indicação dos critérios e dos pesos correspondentes para a avaliação dos candidatos por ocasião da aplicação da "Avaliação Oral por Competências"; e
Ausência de indicação dos critérios e do peso correspondente para a avaliação dos candidatos por ocasião da aplicação da "Avaliação Oral por Competências", especificamente no que se refere ao desempenho em língua inglesa.
21.	Em atendimento ao Ofício 0058/2021, a Apex-Brasil apresentou informações e justificativas por meio da Carta Apex 213/2021 (peça 9) , cuja análise consta da Seção Exame Técnico à frente.
22.	Mas para além das situações acima relatadas, outro aspecto que chama atenção no edital 1/2021 é o fato de não haver disposição sobre como será viabilizado o registro nem das questões orais, nem das respectivas respostas dos candidatos.
23.	Sobre esse tópico, o edital 9/2021 (peça 11) , publicado mais recentemente em 19/7/2021, trouxe as seguintes disposições:
3.13.1 A abertura do malote contendo as questões que serão aplicadas será realizada às 7 horas e 10 minutos em uma das salas de espera, na presença de candidatos convocados para o turno matutino e de pelo menos um membro da banca de arguição e avaliação. 
3.13.2 Após a abertura do malote, os envelopes contendo as questões que serão aplicadas serão encaminhados sigilosamente à banca. Os candidatos, por sua vez, somente terão conhecimento do teor das questões no momento de sua arguição.
 (...) 
4.9 A avaliação oral por competências será gravada em sistema audiovisual exclusivamente pelo Cebraspe para fins de registro da avaliação. 
4.9.1 O Cebraspe poderá disponibilizar acesso à gravação da avaliação oral por competências, durante prazo a ser estabelecido no edital de resultado provisório na etapa, somente para fins de interposição de recurso. (grifou-se) 
24.	Por sua vez, o resultado da avaliação oral por competências foi publicado por meio do edital 10/2021 - Apex-Brasil - Analista I, de 28/7/2021 (peça 12) . No seu item 2.1.1, esse edital estabeleceu que:
	a disponibilização da gravação da avaliação oral por competências visa, exclusivamente, a interposição de recursos, sendo vedados o seu download e a sua divulgação para fins não dispostos neste edital, ainda que para uso próprio e sem fins lucrativos, sob pena de eliminação do concurso, conforme definido no subitem 4.9.2 do Edital nº 9/2021 - Apex-Brasil - Analista I, de 19 de julho de 2021.
	O sítio eletrônico para download foi disponibilizado pelo edital (http://www.cebraspe.org.br/concursos/apex_brasil_21_analista) .
25.	Uma vez que o período para consultas ao sítio eletrônico expirou em 29/7/2021, e que o acesso à página de recursos é exclusivo aos candidatos (mediante fornecimento de CPF e senha) não foi possível inspeção para conferência do seu conteúdo. Portanto, com as informações disponíveis, não há como afirmar se as gravações disponibilizadas por candidato são apenas aquelas referentes às suas respostas, ou se há acesso às respostas de todas questões de todos candidatos. Isso é relevante, uma vez que o acesso restrito à informação apenas das respostas do candidato consultante/requerente inviabiliza a comparação de desempenho entre candidatos e vai contra o princípio da transparência.
26.	Diante dessas considerações, verifica-se que há fortes indícios de que o critério adotado no item 12.1 inobserva os princípios:
a)	da isonomia, uma vez que pode criar situação em que candidatos que demonstraram o amplo conhecimento exigido para desempenho do cargo em um nível mais elevado, podem ser preteridos em relação a outros que tiveram aferição geral de conhecimento com performance inferior;
b)	da eficiência, uma vez que cria situação em será selecionado candidato que com base em menor parte do conhecimento exigido, podendo acarretar escolha de candidato cuja performance geral nos conhecimentos considerados relevantes para a Apex-Brasil não seja o melhor classificado; e
c)	da transparência/publicidade, eventualmente, uma vez que o acesso restrito à informação apenas das respostas do candidato consultante/recorrente das notas da avaliação oral inviabiliza a comparação de desempenho entre candidatos e, com as informações disponíveis, não há como afirmar se as gravações disponibilizadas por candidato são apenas aquelas referentes às suas respostas, ou se há acesso às respostas de todas questões de todos candidatos. 
27.	Este é contexto até o presente.	
EXAME DE ADMISSIBILIDADE
28.	A representação preenche os requisitos de admissibilidade constantes no art. 235 c/c art. 237, parágrafo único, do Regimento Interno do TCU, haja vista a matéria ser de competência do Tribunal, referir-se a responsável sujeito a sua jurisdição, estar redigida em linguagem clara e objetiva, bem como encontrar-se acompanhada do indício concernente à irregularidade ou ilegalidade.
29.	Além disso, a SecexDesenvolvimento possui legitimidade para representar ao Tribunal, consoante disposto no inciso VI do art. 237 do RI/TCU.
30.	Ainda, conforme dispõe o art. 103, § 1º, in fine, da Resolução - TCU 259/2014, verifica-se a existência do interesse público no trato da suposta irregularidade/ilegalidade, pois a eventual seleção de candidatos com base em critérios que não apresentam comprovação de atendimento aos princípios da publicidade, da impessoalidade e da eficiência pode vir a caracterizar tratamento não isonômico por parte da Administração e dar base para a consolidação de relação funcional com profissional que não apresenta as melhores condições, em termos de eficiência, para o exercício dos cargos objeto do Edital 1/2021.
31.	Dessa forma, a representação poderá ser apurada, para fins de comprovar a sua procedência, nos termos do art. 234, § 2º, segunda parte, do Regimento Interno do TCU, aplicável às representações de acordo com o parágrafo único do art. 237 do mesmo RI/TCU.
EXAME TÉCNICO
32.	Preliminarmente, destaca-se que, por se avaliar que os indícios de irregularidade ora relatados caracterizam situação de risco e relevância altos (como será demonstrado a seguir) , não se faz obrigatória a realização do Exame Sumário, conforme Resolução TCU 259/2014, art. 106, § 5°.
33. 		Assim, segue-se agora a apresentação das respostas da Apex ao Ofício 0058/2021.
Respostas à diligência da SecexDesenvolvimento
34.	A diligência foi respondida por meio da Carta Apex 213/2021 (peça 9) . Antes de apresentar suas respostas sobre os questionamentos da diligência, a Apex-Brasil, por intermédio de seus procuradores, apresentou diversas considerações no sentido de que não caberia a atuação do TCU no caso sob tela (peça 9, p. 1 a 6) , considerações essas que representam a maior parte do texto apresentado. Em síntese, alegou-se que:
i)	os serviços sociais autônomos (incluindo a Apex-Brasil) não integram a Administração Pública Direta e Indireta, nem se subordinam à Administração Pública Federal, apenas se vinculam ao Ministério cuja atividade, por natureza, mais se aproxima das que desempenham, para controle finalístico e prestação de contas.
ii)	a estruturação do corpo técnico da Apex-Brasil, segue o disposto no artigo 9º, incisos IV, V e VI da Lei nº 10.668/2003. Portanto, a admissão de empregados para compor o seu quadro efetivo deve ser feita precipuamente por processo seletivo público, ressalvadas as hipóteses previstas no Regulamento. 
iii)	o art. 37, II da CF não serias aplicável às entidades de serviços sociais autônomos, que impõe a obrigatoriedade de realização de concurso público, nos exatos termos do art. 37, II, apenas aos entes de direito público, da administração pública direta ou indireta;
iv)	a Apex-Brasil é entidade social autônoma, de natureza paraestatal - não integrante da Administração Pública -, de modo que a ocupação dos empregos integrantes de seus quadros não está condicionada à aprovação em prévio concurso público, nos moldes do art. 37, da Constituição da República;
v)	a Apex-Brasil contratou o Centro Brasileiro de Pesquisa em Avaliação e Seleção e de Promoção de Eventos (Cebraspe) para a execução do planejamento, organização, divulgação, recrutamento e execução de processos seletivos públicos, sob demanda, em consonância com as políticas e procedimentos internos para provimento de cargos de Analistas e Assistentes e formação de cadastro reserva, em conformidade com o disposto no Termo de Referência que deu origem à contratação. O Cebraspe teria reconhecida competência na realização de concursos, vestibulares, avaliação de sistemas e pesquisas socioeducativas e teria convalidado tecnicamente todos os itens do edital 1/2021;
vi)	o edital seria a norma disciplinadora do processo seletivo vincula as partes envolvidas, não podendo esta Corte interferir na esfera de discricionariedade administrativa, exceto quando as previsões editalícias violarem princípios da proporcionalidade ou razoabilidade. Nesse sentido, menciona a ementa do relatório do TC Processo 013.147/2011-0, representação de unidade técnica quanto a ocorrências relativas à área de pessoal de ente do sistema S.
38.	Especificamente quanto às questões diligenciadas, a Apex-Brasil informou o que segue.
35.	Quanto à justificativa para a adoção de pontuação por títulos, a "avaliação de títulos e de experiência profissional (P4) " destacou que essa fez parte da primeira etapa do processo seletivo público e teve caráter meramente classificatório, conforme consta no capítulo 6 do Edital 1/2021. A avaliação de títulos e de experiência profissional consistiu na análise com vistas à comprovação da qualificação adicional para fins de pontuação extra, conforme especificado no capítulo 9 do edital supracitado.
36.	Para os títulos "Diploma de curso de pós-graduação em nível de doutorado ou mestrado na área da formação acadêmica ou relacionado à área de concentração a que concorre, expedido por instituição reconhecida pelo MEC" e "Certificado de curso de pós-graduação em nível de especialização na área da formação acadêmica ou relacionado à área de concentração a que concorre, com carga horária mínima de 360 (trezentos e sessenta) horas/aula, expedido por instituição reconhecida pelo MEC", a Apex-Brasil alegou que "a formação acadêmica é um dos principais requisitos avaliados para contratar um profissional. Isso acontece porque, para as empresas, contratar profissionais com formação na área específica do cargo (ou relacionado à área de concentração a que concorre) aumenta as chances de que a/o profissional tenha um bom aproveitamento, apresentando mais facilidade em exercer o seu plano de trabalho. Acrescentou que, atualmente, 54,80% da força de trabalho que compõem o quadro de pessoal da Agência é composto por especialistas, e/ou mestres, e/ou doutores".
37.	Quanto ao título "Exercício de atividade profissional de nível superior na área de formação acadêmica ou relacionado à área de concentração a que concorre, acompanhado necessariamente do diploma de graduação exigido como requisito para a área de concentração a que concorre", a Apex-Brasil alegou que "a experiência profissional na área de formação acadêmica ou relacionado à área de concentração a que concorre é o principal item avaliado pelos selecionadores para a contratação de um profissional. Isso porque, para as empresas, é importante que a/o profissional já ingresse na empresa apresentando resultados esperados. Além disso, contratar alguém que já tem experiência na área economiza tempo e dinheiro com capacitações internas".
38.	Relativamente à justificativa para que a nota final do processo seletivo seja a nota final na avaliação oral por competências (item 12.1) , não considerando os resultados dos candidatos nas provas objetiva, subjetiva e de títulos, a Apex-Brasil alegou que a "avaliação oral por competências" faria parte da segunda etapa do processo seletivo público e teria caráter eliminatório e classificatório, conforme consta no capítulo 6 do Edital 1/2021. Assim, a avaliação oral por competências referir-se-ia à avaliação das competências (conhecimentos, habilidades e atitudes) por meio de perguntas sobre temas e/ou situações práticas relacionadas ao exercício profissional, e versaria sobre o conhecimento técnico necessário para o desempenho da função. A nota final na primeira etapa do processo seletivo público seria considerada para convocação para a realização da avaliação supracitada. 
39.	Quanto à ausência de indicação no edital: dos procedimentos que serão adotados na "Avaliação Oral por Competências"; dos critérios e dos pesos correspondentes para a avaliação dos candidatos por ocasião da avaliação, tanto gerais, quanto especificamente no que se refere ao desempenho em língua inglesa; a Apex-Brasil informou que as informações requeridas constariam no edital de convocação para a etapa em questão, conforme previsto no item 11.8 do edital 1/2021.
Análise das justificativas apresentadas
40.	Com relação às alegações iniciais (peça 9, p. 1 a 6) , a diligência não faz nenhuma referência à aplicabilidade de concurso público nos moldes do art. 37, II da Constituição Federal às entidades de serviços sociais autônomos. Na mesma esteira, a diligência também não tratou sobre seleção ou contratação de instituição para a execução do planejamento, organização, divulgação, recrutamento e execução de processos seletivos públicos pela Apex-Brasil.
41.	Já no que diz respeito à alegação de que o edital seria a norma disciplinadora do processo seletivo, e assim, vincularia as partes envolvidas, não podendo o TCU interferir na esfera de discricionariedade administrativa, somente é procedente enquanto não houver regra no edital que vá contra os princípios da administração pública. A jurisprudência do TCU sobre o fato de que os serviços sociais autônomos estão sujeitos aos princípios Administração Pública é pacífica, conforme entendimento pacífico do TCU (Acórdão 10119/2017-TCU-Segunda Câmara, Relator Ministro Marcos Bemquerer) . Inclusive esse entendimento consta do Acórdão 1437/2013-TCU-Segunda Câmara, emitido no âmbito do processo mencionado na justificavas da Apex-Brasil.
42.	Ocorre que, conforme foi registrado na análise do edital anteriormente nesta instrução (parágrafos 15 a 27) , os princípios da isonomia e da eficiência não foram observados, em especial no que diz respeito ao item 12.1 do edital. Além disso, com as informações disponíveis, não foi possível verificar a adequação ao da transparência/publicidade.
43.	Portanto, não se trata de interferência na discricionariedade da agência, mas de verificação de inobservância a princípios da Administração Pública aos quais a Apex-Brasil está sujeita.
44.	Passando à análise dos questionamentos da diligência, a justificativa apresentada para a adoção de pontuação por títulos ressalta a importância dos títulos dada pela Apex-Brasil, uma vez que ela corrobora que a formação acadêmica e que a experiência profissional na área de formação acadêmica ou relacionado à área de concentração a que concorre são os principais requisitos avaliados. Ora, se requisitos principais, não poderiam ser descartados quando do cômputo da nota final para fins de classificação.
45.	Quanto à justificativa para que a nota final do processo seletivo seja a nota final na avaliação oral por competências, a declaração de que a nota final na primeira etapa do processo seletivo público seria considerada para convocação para a realização da avaliação oral não desfaz o fato de que ao desprezar as notas anteriores para cômputo da nota final do processo seletivo, cria-se um critério avaliativo que não alcança de forma significativa o conhecimento demandado dos candidatos, desprezando grande parte da matéria cujos resultados já haviam sido avaliados, tampouco justifica a exclusão da pontuação dos títulos, que, segundo a própria Apex-Brasil, têm importância principal no processo seletivo em tela. 
46.	Quanto à ausência de indicação no edital: dos procedimentos que serão adotados na "Avaliação Oral por Competências"; dos critérios e dos pesos correspondentes para a avaliação dos candidatos por ocasião da avaliação, tanto gerais, quanto especificamente no que se refere ao desempenho em língua inglesa; verificou-se que constam do edital 9/2021 - Apex-Brasil (peça 11, p. 3) para os quais ratifica-se a análise posta na introdução dessa instrução (parágrafos 1 a 27) .
47.	Diante desse quadro de indícios de irregularidades, cabe verificar se a inobservância do item 12.1 do edital 1/2021 aos princípios da isonomia e da eficiência trouxe indícios de consequências concretas, uma vez que o edital 10/2021 - Apex-Brasil - Analista I, de 28/7/2021 (peça 12) , tornou público o resultado provisório na avaliação oral por competências, referente ao processo seletivo público do edital 1/2021.
48.	Da análise conjunta desse edital com os editais 5/2021 (resultado final das provas objetivas) , 6/2021 (resultado final das provas discursivas) e 9/2021 (resultado final da avaliação de títulos e de experiência profissional) , é possível montas os seguintes quadros (código para as classificações: quanto mais próximas ao primeiros lugares, mais esverdeadas, quanto mais próximas aos últimos lugares, mais avermelhadas) :
	Resultados para o Cargo 1: Analista I - Área de concentração: Processos Jurídicos

	Candidato
	Nota objetiva + discursiva final (NOF) 
	Classificação NOF
	Nota final títulos e experiência profissional (TitExp) 
	Classificação TitExp
	NOF + TitExp
	Classificação NOF+TitExp
	Nota provisória na avaliação oral por competências
	Classificação Av.Oral

	A1
	68,08
	16
	4,75
	4
	72,83
	10
	16,82
	1

	A2
	75,16
	2
	1,75
	13
	76,91
	4
	16,7
	2

	A3
	70,25
	10
	2,5
	11
	72,75
	11
	14,83
	3

	A4
	64,68
	23
	4
	7
	68,68
	19
	14,03
	4

	A5
	68,61
	13
	1,75
	14
	70,36
	15
	13,14
	5

	A6
	74,22
	3
	0
	17
	74,22
	6
	13,01
	6

	A7
	68,34
	15
	2,5
	12
	70,84
	14
	12,57
	7

	A8
	68,69
	12
	0
	20
	68,69
	18
	12,43
	8

	A9
	71,28
	7
	2,5
	10
	73,78
	8
	12,34
	9

	A10
	75,18
	1
	0
	16
	75,18
	5
	11,92
	10

	A11
	66,87
	17
	0
	21
	66,87
	20
	11,77
	11

	A12
	74,08
	4
	5,75
	3
	79,83
	1
	11,69
	12

	A13
	66,23
	21
	4,75
	5
	70,98
	13
	11,32
	13

	A14
	73,47
	5
	6,25
	2
	79,72
	2
	11,3
	14

	A15
	65,63
	22
	4
	6
	69,63
	16
	10,52
	15

	A16
	68,39
	14
	3
	9
	71,39
	12
	10,39
	16

	A17
	71,15
	8
	6,5
	1
	77,65
	3
	9,37
	17

	A18
	68,75
	11
	0
	19
	68,75
	17
	8,57
	18

	A19
	71,03
	9
	3
	8
	74,03
	7
	7,89
	19

	A20
	73,07
	6
	0
	18
	73,07
	9
	7,77
	20

	A21
	66,46
	18
	0
	22
	66,46
	21
	 (vazio) 
	Não classif.

	A22
	66,37
	19
	0
	23
	66,37
	22
	 (vazio) 
	Não classif.

	A23
	66,24
	20
	0
	24
	66,24
	23
	 (vazio) 
	Não classif.

	A24
	64,61
	24
	1,25
	15
	65,86
	24
	 (vazio) 
	Não classif.

	A25
	64,58
	25
	0
	25
	64,58
	25
	 (vazio) 
	Não classif.

	A26
	64,01
	26
	0
	26
	64,01
	26
	 (vazio) 
	Não classif.

	Resultados para o Cargo 2: Analista I - Área de concentração: Processos Contábeis

	Candidato
	Nota objetiva + discursiva final (NOF) 
	Classificação NOF
	Nota final títulos e experiência profissional (TitExp) 
	Classificação TitExp
	NOF + TitExp
	Classificação NOF+TitExp
	Nota provisória na avaliação oral por competências
	Classificação Av.Oral

	B1
	72,71
	1
	0
	3
	72,71
	1
	17,42
	1

	B2
	68,61
	2
	1,25
	1
	69,86
	2
	15,77
	2

	B3
	58,18
	6
	0
	7
	58,18
	7
	14,81
	3

	B4
	67,59
	3
	0
	4
	67,59
	3
	14,31
	4

	B5
	57,54
	7
	1,25
	2
	58,79
	6
	12,68
	5

	B6
	63,86
	4
	0
	5
	63,86
	4
	10,36
	6

	B7
	61,97
	5
	0
	6
	61,97
	5
	 (vazio) 
	Não classif.

	Resultados para o Cargo 3: Analista I - Área de concentração: Tecnologia da Informação e Comunicação

	Candidato
	Nota objetiva + discursiva final (NOF) 
	Classificação NOF
	Nota final títulos e experiência profissional (TitExp) 
	Classificação TitExp
	NOF + TitExp
	Classificação NOF+TitExp
	Nota provisória na avaliação oral por competências
	Classificação Av.Oral

	C1
	66,88
	7
	69,13
	3
	136,01
	3
	17,8
	1

	C2
	69,64
	5
	5,75
	4
	75,39
	5
	16,84
	2

	C3
	67,47
	6
	5,25
	5
	72,72
	7
	16,36
	3

	C4
	66,54
	8
	72,79
	2
	139,33
	2
	14,59
	4

	C5
	57,73
	10
	0
	10
	57,73
	10
	 (vazio) 
	Não classif.

	C6
	65,97
	9
	0
	9
	65,97
	9
	 (vazio) 
	Não classif.

	C7
	72,54
	3
	0
	8
	72,54
	8
	 (vazio) 
	Não classif.

	C8
	71,88
	4
	1,25
	6
	73,13
	6
	 (vazio) 
	Não classif.

	C9
	82,74
	1
	0
	7
	82,74
	4
	 (vazio) 
	Não classif.

	C10
	73,42
	2
	73,42
	1
	146,84
	1
	 (vazio) 
	Não classif.

49.	Da verificação dos quadros, tomando, por exemplo, os resultados para o cargo 1, fica claro que os candidatos com melhores classificações (até a nona) acabaram não sendo selecionados para a vaga. O primeiro classificado, usando como critério a nota final antes da avaliação oral, obteve nota 9,6% superior ao décimo colocado, escolhido pelo critério exclusivamente da avaliação oral. O mesmo ocorreu para o cargo 3, onde o primeiro colocado não alcançou a vaga.
50. 	Dessa forma, verifica-se que a adoção da nota da avaliação oral como única para o estabelecimento da classificação final dos candidatos imprimiu alterações significativas nas colocações destes se comparadas às posições que estes mesmos candidatos haviam obtido antes da avaliação oral. Essa característica dos resultados, somada ao critério adotado pelo Edital 1/2021 para a classificação dos candidatos revela-se como um conjunto de indícios de irregularidades na condução do processo seletivo.
51.	Neste sentido, e considerando o status do andamento do certame, relembra-se que, consoante o art. 276 do Regimento Interno/TCU, o Relator poderá, em caso de urgência, de fundado receio de grave lesão ao Erário, ao interesse público, ou de risco de ineficácia da decisão de mérito, de ofício ou mediante provocação, adotar medida cautelar, determinando a suspensão do procedimento impugnado, até que o Tribunal julgue o mérito da questão. Tal providência deverá ser adotada quando presentes os pressupostos do fumus boni iuris e do periculum in mora.
52.	Analisando os elementos apresentados pelo representante, verifica-se que há, nos autos, os pressupostos acima mencionados.
53.	Os indícios de inobservância aos princípios da isonomia, eficiência e transparência, caracterizam o instituto do fumus boni iuris e devem ser analisados com maior profundidade por esta unidade técnica, em vista da real possibilidade de ter havido distorções no processo seletivo objeto do edital 1/2021 realizado pela Apex-Brasil.
54.	A publicação do edital 10/2021 - Apex-Brasil - Analista I, de 28/7/2021 (peça 12) , tornou público o resultado provisório na avaliação oral por competências, referente ao processo seletivo público do edital 1/2021. O item 3.1 do edital (peça 12, p. 2) informa que o resultado final na avaliação oral por competências e de convocação para o envio da documentação para desempate de notas, se houver candidatos empatados, será divulgado na internet, no endereço eletrônico http://www.cebraspe.org.br/concursos/apex_brasil_21_analista, na data provável de 4/8/2021.
55.	Assim, a possibilidade da breve ocorrência de encerramento do processo seletivo, com a efetivação de eventual inobservância aos princípios da isonomia, eficiência e transparência, configura o periculum in mora que poderá ensejar prejuízo à Apex-Brasil e para o interesse público, cuja efetivação pode comprometer a eficácia da decisão de mérito que vier a ser proferida pelo Tribunal.
56.		De outra parte, a não interrupção do certame até a deliberação final do Tribunal a respeito não caracteriza o periculum in mora reverso, não representando riscos maiores do que aqueles que poderão advir da não adoção de medida cautelar visando a suspensão do processo seletivo para a devida apuração do caso.
57.	Além da adoção da medida cautelar, também deve oferta a oitiva da Apex-Brasil, nos termos do RI, art. 276, § 3º, para que se pronuncie, se assim desejar, bem como apresente documentos complementares, conforme explicitado na Conclusão a seguir.
CONCLUSÃO
58.	A representação preenche os requisitos previstos nos arts. 235 e 237, VI, do Regimento Interno/TCU e no art. 103, § 1º, da Resolução - TCU 259/2014, e demonstra que o edital 1/2021 da Apex apresenta cláusulas e tem sido conduzido em desobediência aos princípios constitucionais da isonomia, da eficiência e da transparência, sendo, assim, relevante, e representando alto risco tanto para a Agência (caso concreto) , como para toda a Administração, na medida em que pode passar a ser replicada.  
59.		No que tange à necessidade de medida cautelar, inaudita altera pars, entende-se que tal medida deve ser adotada, por estarem presentes nos autos os requisitos do fumus boni iuris e do periculum in mora. O periculum in mora ao reverso está presente nos autos, no entanto, não representa riscos maiores do que aqueles que poderão advir da não adoção da medida cautelar pleiteada pelo representante.  
60.	A cautelar ora proposta deve ser adotada sem a oitiva prévia do responsável, prevista no art. 276, § 2º, do Regimento Interno/TCU, tendo em vista a possibilidade de vir a ocorrer ocorrência de encerramento do processo seletivo, com a efetivação de eventual inobservância aos princípios da isonomia, eficiência e transparência. 
61.	Diante dos fatos apurados, para melhor análise do mérito da presente representação, faz-se necessária a oitiva da Apex-Brasil, nos termos do RI, art. 276, § 3º, para que apresente:
relação de empregados, cargos de gerência e colaboradores da Apex-Brasil referentes aos exercícios de 2019, 2020 e 2021, informando respectivos nomes, cargos/funções, bem como se são ocupantes de cargos efetivos;
informar a situação de cada candidato nominado no resultado final na primeira etapa do processo seletivo público e convocação para a avaliação oral por competências, conforme edital 9/2021 - Apex-Brasil (peça 11) e que não foi relacionado no edital 10/2021, indicando o motivo (por exemplo: não comparecimento à avaliação oral ou por classificação na avaliação oral insuficiente para alcance das vagas e/ou cadastro de reserva;
manifestação quanto às irregularidades relatadas na presente representação, se assim desejar.
PROPOSTA DE ENCAMINHAMENTO
62.	Ante o exposto, submetem-se os autos à consideração superior, propondo, nos termos do art. 106, § 4º, da Resolução - TCU 259/2014, submeter o presente processo à apreciação do Ministro-Relator para:
	a) 	conhecer da presente representação, satisfeitos os requisitos de admissibilidade previstos nos arts. 235 e 237, inciso VI, do Regimento Interno deste Tribunal e no art. 103, § 1º, da Resolução - TCU 259/2014;
b) 	determinar a Apex-Brasil, nos termos do art. 276, caput, do Regimento Interno/TCU, que suspenda o andamento do processo seletivo do edital 1/2021 - Apex-Brasil tendo em vista a possibilidade de vir a ocorrer ocorrência de encerramento do processo seletivo, com a efetivação de eventual inobservância aos princípios da isonomia, eficiência e transparência, cautelarmente,;
	c) 	determinar, nos termos do art. 276, § 3º, do Regimento Interno/TCU, a oitiva do Apex-Brasil, para, no prazo de até 15 dias:
	c.1) manifestar-se sobre os fatos apontados nesta representação, especialmente quanto à inobservância aos princípios da isonomia e eficiência, consubstanciados em todas as regras e procedimento estabelecidos pelo edital para a avaliação ora do processo seletivo;
	c.2) apresentar relação de todos os empregados e colaboradores, atuais e anteriores, da Apex-Brasil referentes aos exercícios de 2019, 2020 e 2021, informando respectivos nomes, cargos/funções, bem como se são ocupantes de cargos efetivos
	c.3) informar a situação de cada candidato nominado no resultado final na primeira etapa do processo seletivo público e convocação para a avaliação oral por competências, conforme edital 9/2021 - Apex-Brasil (peça 11) e que não foi relacionado no edital 10/2021, indicando o motivo (por exemplo: não comparecimento à avaliação oral ou por classificação na avaliação oral insuficiente para alcance das vagas e/ou cadastro de reserva) ; e
	d)	 encaminhar cópia da presente instrução à Apex-Brasil a fim de subsidiar as manifestações a serem requeridas."
É o relatório.

não há

Não atuou.

REPRESENTAÇÃO. PROCESSO SELETIVO. POSSÍVEIS IRREGULARIDADES EM CRITÉRIO DE CLASSIFICAÇÃO. CONHECIMENTO. NÃO CARACTERIZAÇÃO DO CRITÉRIO COMO IRREGULAR. IMPROCEDÊNCIA. CIÊNCIA.

REPRESENTAÇÃO (REPR)

Secretaria de Controle Externo do Desenvolvimento Econômico (SecexDesen).

Trata-se de representação formulada pela Secretaria de Controle Externo do Desenvolvimento Econômico a respeito de possíveis irregularidades relacionadas ao processo seletivo divulgado por meio do Edital 1/2021 da Agência de Promoção de Exportações Investimentos - Apex-Brasil, publicado no DOU de 19/2/2021.
2.	O mencionado certame destina-se à seleção de pessoal e ao cadastro de reserva nas áreas jurídica, contábil, de tecnologia da informação e de comunicação.
II
3.	Em síntese, a unidade técnica alega que haveria fortes indícios de que o critério adotado no item 12.1 do edital não observaria os princípios da isonomia, da eficiência e da publicidade.
4.	O citado item estabeleceu que "12.1 A nota final no processo seletivo público será a nota final na avaliação oral por competências." 
5.	Para a unidade técnica, o dispositivo editalício poderia preterir "candidatos que demonstraram o amplo conhecimento exigido para desempenho do cargo em um nível mais elevado" e classificar "outros que tiveram aferição geral de conhecimento com performance inferior", maculando, assim, o princípio da isonomia.
6.	Ademais, entende que o modelo classificatório adotado no mencionado item 12.1 do edital do processo seletivo iria de encontro ao princípio da eficiência, dado que poderia selecionar "candidato cuja performance geral nos conhecimentos considerados relevantes para a Apex-Brasil não seja o melhor classificado".
7.	A unidade técnica aponta, ainda, que o princípio da publicidade poderia, eventualmente, não estar sendo observado, uma vez que não está claro, no Edital 9/2021, que tornou pública a convocação para a avaliação oral, se as gravações disponibilizadas para os candidatos são apenas aquelas referentes às suas respostas ou às respostas de todos os candidatos.
8.	Ante esses apontamentos e a possibilidade da breve ocorrência de encerramento do processo seletivo, entende estarem presentes os pressupostos para concessão de medida cautelar para suspender o processo seletivo. Outrossim, requer a realização de oitiva da Apex-Brasil para que se pronuncie sobre a questão e apresente documentos complementares.
III
9.	Preliminarmente, conheço da representação, por preencher os requisitos de admissibilidade constantes do art. 235 c/c art. 237, parágrafo único, do Regimento Interno do TCU.
10.	Quanto ao mérito, com as devidas vênias à unidade técnica, entendo ser improcedente a representação.
11.	O edital do processo seletivo em tela prevê a realização de duas etapas, conforme seu item 1.2 (peça 10 p.1) , sendo a primeira etapa formada de provas objetivas, de caráter eliminatório e classificatório; prova discursiva, de caráter eliminatório e classificatório; e avaliação de títulos e de experiência profissional, de caráter unicamente classificatório; e a segunda, compreendendo avaliação oral por competências, de caráter eliminatório e classificatório.
12.	Os cinquenta primeiros colocados, para cada cargo, aprovados nas provas objetivas, teriam corrigidas suas provas discursivas (item 8.7.1) , e os trinta primeiros, na soma das notas das provas objetivas e discursiva, seriam convocados para a avaliação de títulos e de experiência profissional, conforme o item 9.1.
13.	A nota final, na primeira etapa, seria o somatório das notas finais nas provas objetivas, na prova discursiva e na avaliação de títulos e de experiência profissional (itens 10.1 e 10.2) .
14.	O edital estabeleceu, em seu item 11.1, que, para cada cargo, seriam convocados para a realização da avaliação oral os candidatos classificados até a vigésima posição, respeitados os empates na última colocação, e os demais candidatos estariam eliminados.
15.	Para sustentar uma possível violação ao princípio da isonomia, a unidade técnica aponta que seria razoável afirmar que o critério avaliativo adotado não alcançaria de forma significativa o conhecimento demandado dos candidatos, pois, ao considerar apenas a nota obtida na avaliação oral, desprezando as notas das avaliações anteriores, grande parte do conhecimento requerido pela promotora do certame não seria contemplado.
16.	Dessa forma, conclui que seria possível que "um candidato que domina a maior parte da matéria que foi exigida pelo edital, que eventualmente tenha sido cobrada nas provas objetiva e discursiva, mas não da prova oral, poderia não ser classificado." Nessa hipótese, aduz que haveria prejuízo ao candidato hipotético e à Apex-Brasil, dado que caberia questionar a razão de se desprezar avaliações feitas sobre conhecimentos que a entidade considerou relevante o candidato possuir.
17.	Mais uma vez, com as devidas vênias à unidade técnica, não vislumbro as aventadas violações aos princípios da isonomia e da eficiência no processo seletivo em tela.
18.	Embora não desconheça as críticas às avaliações orais, em especial aquelas relativas à impessoalidade desse tipo de medição de conhecimento, não posso perder de vista que o procedimento é amplamente adotado e aceito em nosso ordenamento jurídico.
19.	Como exemplo, posso mencionar o Concurso Público de Provas e Prova de Títulos destinado a selecionar candidatos para o cargo de professor de magistério superior da Fundação Universidade de Brasília (FUB) , cujas avaliações orais (Prova Oral para Defesa de Conhecimentos e Prova Didática) compõem 75% da nota final do certame. (http://www.concursos.unb.br/images/phocadownload/docentes/efetivos/2021/152_2021/SEI_UnB_-_7003628_-_Edital.pdf) .
20.	Há, inclusive, processos seletivos que utilizam apenas de avaliações orais para a seleção dos candidatos, a exemplo do Processo Seletivo Simplificado para Contratação de Professor Substituto da Universidade Federal de Goiás (https://sistemas.ufg.br/CONCURSOS_WEB/informacoes/concurso/cd_concurso/2658) .
21.	No que concerne à preocupação da unidade técnica de que o critério avaliativo adotado não alcançaria de forma significativa o conhecimento demandado dos candidatos, entendo que não assiste razão à representante.
22.	Parece-me impossível que um processo seletivo contemple todo o conteúdo objeto da avaliação de conhecimento sem comprometer a sua objetividade e eficiência. Não sem razão, os concursos públicos e os processos seletivos procuram avaliar os candidatos selecionando tópicos dentro dos conhecimentos requeridos. Por certo, a avaliação oral do certame em tela, com quatro questões orais, com duração máxima de cinco minutos cada, não pretende cobrir todo o conteúdo requerido no edital, mas avaliar outras habilidades daqueles que já foram considerados aptos na primeira fase do processo, nos termos dos itens 3.6.1. e 3.6.2. do Edital 9/2021, que tornou pública a convocação para a avaliação oral por competências:
"3.6.1 Na avaliação das três primeiras questões da avaliação oral por competências, serão avaliados os seguintes quesitos: domínio do conhecimento, cuja pontuação máxima limita-se a 2 pontos; a articulação do raciocínio, cuja pontuação máxima limita-se a 1,25 ponto; a capacidade de argumentação, cuja pontuação máxima limita-se a 1,25 ponto; e o uso correto do vernáculo, cuja pontuação máxima limita-se a 0,5 ponto.
3.6.2 Na avaliação da quarta questão da avaliação oral por competências, serão avaliados os seguintes quesitos: domínio do conhecimento, cuja pontuação máxima limita-se a 1,5 pontos; a articulação do raciocínio, cuja pontuação máxima limita-se a 1,25 ponto; a capacidade de argumentação, cuja pontuação máxima limita-se a 1,25 ponto; e a utilização correta da língua inglesa na construção verbal da resposta, cuja pontuação máxima limita-se a 1,0 ponto."
23.	Ao contrário do que defende a unidade técnica, o fato de a prova oral avaliar, em tese, um conteúdo menor que o contemplado nas avaliações anteriores, não significa que os conhecimentos medidos nessas etapas tenham sido desprezados, pelo contrário, serviram para identificar os melhores candidatos que seriam submetidos a mais uma avaliação, contemplando outras habilidades.
24.	Nesse sentido, entendo que o modelo adotado pela Apex vai ao encontro da tendência moderna de processos de seleção, os quais há muito deixaram de exigir dos candidatos conhecimentos apenas teóricos. Nota-se, inclusive, uma preocupação com seu papel de promotora dos produtos e serviços brasileiros no exterior, ao incluir no certame avaliação oral para medir os conhecimentos dos candidatos na língua inglesa.
25.	Por certo, a etapa de avaliação oral traria uma classificação diferente daquela obtida na primeira fase. Nesse sentido, o exercício feito pela unidade técnica a respeito das diferentes posições alcançadas pelos candidatos, nas duas fases do processo seletivo, não contribui para sustentar uma eventual inadequação do critério classificatório, uma vez que tinha por objetivo avaliar outras habilidades dos concorrentes, ainda não contempladas na fase anterior.
27.	Ressalto que, quando da conclusão do pronunciamento da unidade técnica, a etapa de avaliação oral já havia ocorrido, tendo seu resultado provisório sido divulgado por meio do Edital 10/2021, de 28/7/2021. O Edital 11/2021, de 4/8/2021 (https://cdn.cebraspe.org.br/concursos/APEX_BRASIL_21_ANALISTA/arquivos/ED_11_2021_APEX_PS_1_FINAL_ORAL_FINAL_PSS.PDF ) trouxe o resultado final do processo seletivo.
28.	Ainda que fosse possível caracterizar as alegadas violações aos princípios constitucionais, não vislumbro nenhuma outra medida que pudesse ser adotada por esta Corte que não a anulação do certame. Nesse sentido, qualquer outro encaminhamento (determinação para consideração das notas de todas as avaliações, por exemplo) culminaria com o desvirtuamento das regras antes postas e as justas demandas judiciais a respeito das alterações das "regras do jogo" durante a competição.
29.	A Apex-Brasil, por ser um serviço social autônomo, não se submete à exigência constitucional de realizar concurso público de provas ou de provas e títulos para a admissão de pessoal, conforme o disposto no artigo 37, inciso II, da Constituição Federal, o que lhe concede certa discricionariedade no tocante à maneira como se dará a admissão de seu pessoal, uma vez que deverão pautar-se pelo que determina seus normativos internos. Os contornos jurídicos que envolveram a sua criação, ao meu ver, fazem supor que um dos intuitos do Estado, foi justamente revestir tal serviço de maior agilidade, eficiência e dinamismo.
30.	Nesse contexto, parece-me que a atuação dos promotores do certame se deu dentro desse espaço discricionário que o ordenamento jurídico lhes concedeu, não cabendo a este Tribunal invadir esse espaço e se substituir a esses gestores públicos, mormente quando o parâmetro avaliado perpassa 
31.	Outro ponto levantado pela unidade técnica diz respeito a uma eventual violação do princípio da publicidade em razão de não estar claro, no Edital 9/2021, que tornou pública a convocação para a avaliação oral, se as gravações disponibilizadas para os candidatos são apenas aquelas referentes às suas respostas ou às respostas de todos os candidatos.
32.	Sustenta que tal esclarecimento seria importante, pois "o acesso restrito à informação apenas das respostas do candidato consultante/requerente inviabiliza a comparação de desempenho entre candidatos e vai contra o princípio da transparência."
33.	No que concerne a esse ponto específico, não me parece que a atuação desta Corte deva se dar neste contexto, em que não está, de fato, caracterizada uma eventual irregularidade, e no qual aqueles que eventualmente possam se considerar prejudicados podem lançar mão dos meios legítimos para garantir a observância de seus direitos.
34.	Dessa forma, uma vez mais, com as devidas vênias à unidade técnica, entendo que a representação merece ser conhecida para, no mérito, ser considerada improcedente.
	Ante o exposto, voto por que seja adotada a deliberação que ora submeto a este Colegiado.
TCU, Sala das Sessões, em 11 de agosto de 2021.
BENJAMIN ZYMLER 
Relator